臺灣高等法院刑事判決
110年度上易字第446號
上  訴  人  
即  被  告  王秋桂



上列上訴人即被告因傷害等案件，不服臺灣桃園地方法院109年
度易字第893號，中華民國109年11月24日第一審判決（起訴案號
：臺灣桃園地方檢察署107年度偵字第31103號），提起上訴，本
院判決如下：
    主  文
上訴駁回。
    事  實
一、王秋桂於民國107年10月31日下午3時56分許，騎乘自行車至
    桃園市八德區桃新街與金和路交岔路口，與在其後駕駛自用
    小客車之許仁傑因行車發生口角爭執，而遭許仁傑持手機錄
    影蒐證。詎王秋桂不滿此舉，竟基於以強暴妨害人行使權利
    而為強制行為之犯意，騎自行車往前撞許仁傑的左腳，致許
    仁傑受有雙下肢肢體多處挫擦傷之傷害（傷害部分不另為不
    受理之諭知），並趁機搶走許仁傑之手機，以此強暴之方式
    妨害許仁傑持手機錄影蒐證之權利。
二、案經許仁傑次訴由桃園市政府警察局八德分局報告臺灣桃園
    地方檢察署檢察官偵查起訴。
    理  由
壹、證據能力部分：
一、被告以外之人於審判外之言詞或書面陳述，除法律有規定者
    外，不得作為證據，刑事訴訟法第159條第1項定有明文。而
    所謂法律有規定者外，於警詢中之供述，係指有同法第159
    條之2所指其先前於警詢之陳述與之後在審判中之陳述不符
    時，先前之陳述具有較可信之特別情況，且為證明犯罪事實
    存否所必要者而言；於偵查中向檢察官所為之陳述，則規定
    於同法第159條之1第2項，除顯有不可信之情況者外，得為
    證據。
二、上訴人即被告王秋桂（下稱被告）於準備程序及審理時，僅
    就各項不利其之供述證據及非供述證據表示概括之反對意見
    ，然就其所陳，顯係針對證據證明力表達意見，而非就證據
    能力所述，參考其於原審時之辯護人曾就起訴書所提出之證
    據方法，均同意有證據能力，被告並表示同辯護人所述等語
    （見原審審易字卷第43頁），且查許仁傑於原審審理時均已
    具結作證，證述與警詢中之陳述大致相符，是證人許仁傑於
    警詢中之證述，並非證明事實存否所必要，核與刑事訴訟法
    第159條之2所規定的例外情形亦不相符，此外復無同法第15
    9條之3所規定的例外情形，是證人許仁傑於警詢之證述，應
    無證據能力。另就許仁傑於檢察官偵查中具結後所為之證述
    ，被告暨其於原審時之辯護人並未釋明有何顯不可信之情況
    （見原審易字卷第43頁），依本案卷證，綜合訊問時之外部
    情況，為形式上之觀察或調查，亦無何顯不可信之情況，依
    前開規定及說明，本具有證據能力。
三、其餘資以認定本案犯罪事實之非供述證據，查無違反法定程
    序取得之情形，依刑事訴訟法第158條之4反面規定，洵有證
    據能力。
貳、實體部分：
一、認定犯罪事實所憑證據及認定之理由：
    訊據被告王秋桂雖坦承有於上開時間、地點與告訴人許仁傑生口角爭執，惟否認有何強制犯行，辯稱：我跟告訴人起爭執後，已經騎車離開現場20公尺左右，是告訴人擋我車前、攔住我的去處，限制我的人身自由，且告訴人一手拿手機，一手拉住我腳踏車，一腳卡在我車輪上，不讓我走，我急著要去上班，車子要往前走，一定會碰到他腳，並非我刻意要傷害，但他要拍照蒐證，我不同意，我沒有搶他手機，只是制止他，我也沒有對他做出任何傷害行為等語。經查：
  ㈠被告於107年10月31日下午3時56分許，騎乘自行車至桃園市
    八德區桃新街與金和路交岔路口，而告訴人許仁傑駕駛自用
    小客車行駛在後，被告突然停下自行車，告訴人質疑被告騎
    車不當，被告遂將自行車停在告訴人自用小客車前保險桿處
    ，與告訴人發生糾紛，告訴人下車在其車輛前方，持手機拍
    攝被告，被告騎自行車往前撞告訴人腳部，並趁機拿走其手
    機等情，為被告於警詢、偵訊、原審準備程序及審理時，均
    坦認在卷（見偵卷第5至6頁、第32頁至反面；審易卷第42頁
    ；易字卷第45至47頁），並經證人即告訴人於偵訊及原審審
    理時證述遭被告取走其手機之過程等語（見偵卷第36頁至反
    面；易字卷第33至40頁）大致相符，並有原審勘驗現場錄影
    畫面結果之勘驗筆錄、監視器錄影擷取及證人腳部受傷照片
    共10張附卷（見易字卷第38至39、23至25頁）可佐，此部分
    事實，首堪認定。
　㈡被告雖以前詞置辯，惟：
　　⒈證人即告訴人許仁傑於偵訊、審理時均證稱：我當時駕駛
      自用小客車，準備要停到路邊停車格，而被告在我前面騎
      自行車突然停下車來，我按喇叭警示她，她卻倒車，我又
      按喇叭警示，她就倒車迴轉，我問「妳怎麼騎車的？」，
      她回「報應報應報應報應報應」，並在我車前保險桿位置
      一下往前一下往後，且我的車前有四顆雷達發出警示聲，
      我想她是否騎自行車撞我的車，又怕因為車體內外的視角
      不同產生誤會，所以我就下車走到車頭前方約1.5公尺處
      ，要用手機錄影，因為要有一定距離才能錄到我車頭、車
      寬全景，看她到底有無騎自行車撞到我車，但我手機一拿
      出來，她就騎自行車來撞到我腳，且把我手機搶走，我請
      她把手機還我，但她要我道歉才還我，我們發生爭執，後
      來我趁她不注意時，把手機拿回來，而我下車前就覺得她
      騎自行車擋住我去路，下車後又遭她騎自行車撞傷腳，我
      需要保全證據，且因為她是現行犯，我跟她說我要報警，
      等警察來她才能走等語（見偵卷第36頁至反面；易字卷第
      33至37、39至40頁）。
　　⒉再經勘驗證人許仁傑提供之行車紀錄器結果顯示：於錄影
      時間107年10月31日下午3時55分49秒至4時1分49秒間，告
      訴人車輛緩慢直行，右前方有穿著紫色雨衣騎乘U BIKE自
      行車之被告突然停下，證人長按喇叭三聲，被告左轉往證
      人的汽車駕駛座方向騎去，證人：「妳幹什麼，妳這樣倒
      車喔！我在等妳走，妳倒車幹嘛？」，被告：「我不能倒
      車喔！」，證人：「你倒車還若無其事喔！」，被告：「
      報應報應報應……」，證人：「你現在在幹嘛？」、「報什
      麼應啦？」、「你就不要來撞我，你撞到我我一定會告你
      」、「你現在是怎樣，你現在是撞我就對了？」，過程中
      被告仍一直說：「報應報應報應……」，被告把車停在證人
      車輛前保險桿處，證人：「你現在是在擋我的車是不是？
      」、「你現在是在擋我的車是不是？」、「你現在是在幹
      嘛？」，被告即將自行車停到畫面正中央停住，此時證人
      從畫面左方（即駕駛座的方向）出現，走到超過自己汽車
      以及被告自行車前之位置，拿出手機要拍攝被告，被告旋
      騎自行車往前撞證人左腳，證人後退，被告再度往前，嗣
      被告往右騎，證人亦往右移，並以手機對被告拍攝，被告
      即迅速以右手將證人手上手機奪走（錄影時間15：57：07
      ），奪走手機之右手擺向後腰，兩人僵持在爭執，被告右
      手持手機，將自行車往右即更靠近路邊停車格位子移動，
      證人亦跟著移動，兩人持續爭執，證人以迅速動作搶回被
      告手上手機（錄影時間15：58：38）。被告跟證人持續在
      路邊爭執，又更往右邊即路邊靠近，證人右手高舉手機朝
      被告拍攝，隨著被告移動，兩人持續爭執，被告再往路邊
      移動，證人繼續以手機拍攝，兩人約有半公尺以上距離等
      情，有原審勘驗筆錄1份在卷（見易字卷第38至40頁）。
　　⒊勾稽證人歷次之證述與上開勘驗結果若合符節，足佐證人
      所證遭被告擋住去路、搶走手機等情屬實。是證人既係因
      遭被告騎乘自行車擋住去路，進而與被告發生口角爭執，
      並因車前雷達聲響起，認被告恐毀損其車輛，並無故阻擋
      其行車之權利，旋下車以手機對被告錄影，其目的顯係就
      被告恐涉及毀損其車輛及擋車之強制之舉措進行蒐證，屬
      正當權利之行使，而被告見證人拿出手機，即騎乘自行車
      往前撞傷證人腳步，復出手奪取證人手機之方式，阻止證
      人持手機錄影，顯係以強暴方式妨害證人蒐證權利之行使
      ，要屬強制犯行無訛，被告猶質詞以辯，顯屬無稽，不可
      採信。
　　⒋另個人權利之行使，尚須按社會一般通念，就相互之間，
      衡酌手段與目的之正當性與合理關聯性。本案被告雖辯稱
      其擁個人肖像權，為維護個人肖像有不被侵犯之權利，始
      奪取證人之手機。然被告既然知悉上開手機係屬證人所有
      ，其亦未經證人同意即出手奪取，目的在阻止證人得以該
      手機繼續攝錄蒐證，又蒐證之權利並為法所容許，已如前
      述，被告顯有妨害證人行使權利之主觀認識，並將其想法
      付諸行動之主觀故意。再者，被告於彼時維護己身之肖像
      權，亦僅需單純離去現場，或以手遮擋鏡頭或己身之防衛
      行為，即可為適度之維護，尚非以奪取他人財物、妨害他
      人正當權利之行使為必要，被告捨此不為，另積極已暴力
      行為妨害他人權利之行使，顯就手段與目的間不成比例，
      是被告維護肖像權正當化其侵害他人權利理由，實難採認
      。至於被告搶走證人手機時間久暫與否，並不影響證人以
      手機蒐證之權利，已於遭被告奪走之時即起遭到妨害，遑
      論證人之手機最後並非被告於嗣後主動自願歸還，而係由
      證人趁被告不注意時取回，始終止被告強制犯行之繼續，
      有前開勘驗筆錄可參。因此，被告再辯稱其僅係制止證人
      拍攝，而非搶走證人手機一節，顯與事實不符，亦難憑採
      。
  ㈢綜上所述，本案事證明確，被告上開犯行堪以認定，應依法
    論科。
二、論罪之理由：
  ㈠查被告於強制行為後，刑法第304條雖於108年12月25日經修
    正公布，並於108年12月27日施行，惟審酌該條之構成要件
    及刑度均無變動，修正內容僅針對罰金文字上有所修正，且
    罰金之金額實質上亦未變動，而係將罰金數額調整換算後予
    以明定，是本件並無法律變更而需新舊法比較問題，應逕行
    適用裁判時之現行法。
  ㈡核被告所為，係犯刑法第304條第1項之強制罪。
叁、不另為不受理諭知部分：
一、公訴意旨另以：被告王秋桂於107年10月31日下午3時56分許
    ，在桃園市八德區桃新街與金和路交岔路口，與告訴人許仁
    傑因行車糾紛而生爭執，基於傷害之犯意，先以其所騎乘之
    UBIKE自行車衝撞告訴人，致告訴人受有雙下肢肢體多處挫
    擦傷之傷害。因認被告涉犯修正前刑法第277條第1項之傷害
    罪嫌。
二、按告訴乃論之罪，告訴人於第一審辯論終結前得撤回其告訴
    ；告訴經撤回者，應諭知不受理之判決；刑事訴訟法第238
    條第1項、第303條第3款分別定有明文。
三、公訴意旨認被告所涉觸犯傷害罪，依同法第287條前段之規
    定，須告訴乃論。茲告訴人已於109年8月22日向原審具狀撤
    回傷害罪之告訴，有刑事撤回告訴狀1份在卷（見審易字卷
    第49頁）可參，而被告涉嫌傷害罪部分與前揭經本院論罪科
    刑部分，有想像競合犯之裁判上一罪關係，爰不另為不受理
    之諭知。
肆、駁回上訴之理由：
    原審以被告所涉強制犯行部分之罪證明確，適用刑法第304
    條第1項、第41條第1項前段，刑法施行法第1條之1第1項等
    規定，爰審酌被告以上開方式妨害他人行使權利，法紀觀念
    顯有不足，所為並非可取，惟念犯後已坦承客觀之犯罪事實
    ，犯後態度並非頑劣，兼衡其犯罪之動機、目的、手段、智
    識程度及已與告訴人達成和解，告訴人表示願原諒被告等一
    切情狀，量處拘役15日，並諭知易科罰金之折算標準。並說
    明：查被告前未曾因故意犯罪受有期徒刑以上刑之宣告，此
    有本院被告前案紀錄表附卷可稽，審酌被告因一時思慮欠周
    ，偶罹刑典，知所悔悟，信其經此偵、審程序後，當知警惕
    戒慎而無再犯之虞，告訴人亦表示不願追究，是原審認對其
    所宣告之刑，以暫不執行為適當，併予依刑法第74條第1項
    第1款規定，宣告緩刑2年，以勵自新，另就檢察官以一罪關
    係起訴傷害罪嫌部分，因告訴人撤回告訴而諭知不另以公訴
    不受理。核原審之認事用法均屬正確，量刑及緩刑亦屬妥適
    。被告上訴仍執前詞否認犯行，已經本院逐一論駁同前，難
    認為有理由，應予駁回。
據上論斷，應依刑事訴訟法第368條，判決如主文。
本案經檢察官董諭提起公訴，檢察官林宏松到庭執行職務。
中　　華　　民　　國　　110 　年　　4 　　月　　22　　日
                  刑事第二十一庭審判長法　官  許宗和
                                      法　官  章曉文
                                      法　官  黃玉婷
以上正本證明與原本無異。
不得上訴。
                                      書記官  傅國軒
中　　華　　民　　國　　110 　年　　4 　　月　　23　　日
附錄：本案論罪科刑法條全文
中華民國刑法第304條
以強暴、脅迫使人行無義務之事或妨害人行使權利者，處3年以
下有期徒刑、拘役或9千元以下罰金。
前項之未遂犯罰之。